臺灣高雄地方法院民事判決　　　　　　 99年度簡上字第320號
上　訴　人　中維工程科技股份有限公司
法定代理人　張中堅
被　上訴人　孫建智即仟祥空調冷.
上列當事人間請求給付工程款事件，上訴人對於中華民國99年6
月24日本院高雄簡易庭99年度雄簡字第514 號民事簡易訴訟程序
第一審判決提起上訴，本院於民國99年12月27日言詞辯論終結，
判決如下：
    主      文
原判決關於命上訴人給付超過新臺幣壹拾貳萬零柒佰伍拾元部分
，及該部分假執行之宣告，暨命上訴人負擔訴訟費用之裁判均廢
棄。
上開廢棄部分，被上訴人在第一審簡易之訴及其假執行之聲請均
駁回。
其餘上訴駁回。
第一、二審訴訟費用由上訴人負擔四分之三，餘由被上訴人負擔
。
    事實及理由
一、按當事人對於第一審判決不服之程度，及應如何廢棄或變更
    之聲明，依民事訴訟法第441 條第1 項第3 款規定，雖應表
    明於上訴狀，然其聲明之範圍，至第二審言詞辯論終結時為
    止，得擴張或變更之，此不特為理論所當然，即就同法於第
    二審程序未設與同法第473 條第1 項同樣之規定，亦可推知
    ，故當事人在上訴期間內提出之上訴狀，僅載明對於第一審
    判決一部不服，而在言詞辯論終結前，復對其他部分一併聲
    明不服者，應認其上訴聲明之範圍已擴張（最高法院81年度
    臺抗字第147 號裁定意旨參照）。查上訴人原於上訴狀聲明
    ：原判決除免假執行部分外，關於命上訴人給付被上訴人超
    過12,750元部分廢棄。上開廢棄部分，被上訴人在第一審之
    訴駁回。嗣又擴張上訴聲明為：原判決廢棄。被上訴人在第
    一審之訴駁回。核無不合，應予准許。
二、被上訴人起訴主張：被上訴人於民國98年間承攬上訴人之「
    關西、斗煥坪營區供電空調系統工程」之氣冷式冰水設備管
    路聯結、保溫工程（下稱系爭工程），約定工程總價按每台
    送風機新臺幣（下同）3, 400元計算，計98台共計333,200
    元，工期自98年5 月1 日至同年月31日止（下稱系爭契約）
    ，惟被上訴人進場施工後，上訴人竟於同年20日藉詞被上訴
    人工作進度落後而無故終止系爭契約，然被上訴人於系爭契
    約終止前已完成部分之工程款為156,750 元，上訴人自應依
    約給付，詎上訴人竟擅自扣款，表示僅願給付12,750元，被
    上訴人自難接受，被上訴人前已以存證信函催告上訴人給付
    ，上訴人並於98年10月26日收受，為此爰依系爭契約請求上
    訴人給付工程款等情。並於原審聲明：上訴人應給付
    156,750 元，及自98年10月30日起至清償日止，按年息5 ％
    計算之利息。
三、上訴人則以：系爭工程之工程期限係自98年5 月1 日至同年
    月31日止，然施工期間，被上訴人施工進度嚴重落後，上訴
    人屢次通知被上訴人應加派人手施作，被上訴人均置之不理
    ，迄98年5 月21日被上訴人僅完成系爭工程之1/3 ，已確定
    無法如期完工，上訴人遂依約終止系爭契約，並另行委託其
    他3 家廠商施作，惟經3 家廠商趕工施作，系爭工程仍遲於
    98年6 月6 日完工，足見被上訴人遲延完工已逾6 日。而依
    系爭契約第16條規定，被上訴人每逾約定完工期限1 日，每
    日應按上訴人與業主之合約總價6,000,000 元之4/1000計付
    逾期違約金，是上訴人自得扣除144,000 元之違約金（6,00
    0,000 ×4/ 1,000×6 ＝144,000 ），經扣除後，被上訴人
    至多僅得再請求12,750元之工程款等語，資為抗辯。並於原
    審聲明：被上訴人請求上訴人給付超過12,750部分駁回；如
    受不利判決，願供擔保，請准宣告免為假執行。
四、原審判命為被上訴人全部勝訴之判決，並依職權及聲請為准
    、免假執行之宣告。上訴人不服，提起上訴，於本院聲明：
    原判決廢棄。被上訴人在第一審之訴駁回。被上訴人除援引
    原審之陳述外，並聲明：上訴駁回。
五、兩造不爭執之事項：
  (一)兩造於98年間就系爭工程成立系爭契約，約定工程總價按每
    台送風機3,400 元計算，計98台共計333,200 元，工期自98
    年5 月1 日至同年月31日止。
  (二)上訴人以被上訴人施工遲延為由，於98年5 月20日終止系爭
    契約。
  (三)被上訴人於系爭契約終止前，已完成部分之工程款為156,75
    0 元。
  (四)系爭契約終止後，上訴人另行委託三家廠商進行後續工程，
    於98年6 月6 日完工，上訴人就此後續工程部分支出176,45
    0 元工程款。
  (五)業主並未因系爭工程之遲延向上訴人請求逾期違約金。
六、兩造於審理中協商之爭點為：(一)被上訴人是否可向上訴人請
    求已完成的部份的工程款156,750 元？(二)上訴人得否依工程
    切結書主張免除給付156,750 元工程款之責任？或依系爭合
    約第16條約定，請求被上訴人給付違約金，並與被上訴人主
    張之工程款抵銷？茲敘述得心證之理由如下：
  (一)被上訴人是否可向上訴人請求已完成的部份的工程款156,75
    0 元？
  1.按自認之撤銷，除別有規定外，以自認人能證明與事實不符
    或經他造同意者，始得為之。民事訴訟法第279 條第3 項定
    有明文。本件上訴人以被上訴人施工遲延為由，於98年5 月
    20日終止系爭契約之事實，為兩造於原審及本院準備程序中
    所不爭執（見原審卷第65頁、本院卷第25頁），即屬兩造自
    認之事實，是上訴人於本院言詞辯論期日，主張其係解除系
    爭契約，而撤銷該自認，自應符合前揭規定，始得為之。
  2.查，本件上訴人固主張系爭契約第17條標題用語為「解除合
    約」，故其係依該條主張解除系爭契約云云。然查，系爭契
    約第17條標題用語，雖為「解除合約」，惟其條文內容之用
    語則為「簽約後乙方（即被上訴人）如有下列情事之一者，
    甲方（即上訴人）得將本合約予以『終止』：1.乙方逾規定
    期限尚未開工或開工後工作進度緩慢，作輟無常或工人料具
    設備不足，甲方認為不能依限完工時。…」等詞，足見系爭
    契約第17條係賦予上訴人在特定情事下，可「終止」系爭契
    約，使其自後失效，而非得「解除」系爭契約，令其溯及自
    成立時失效。再參諸上訴人於原審提出之答辯狀係記載「被
    告（即上訴人）不得已依合約書第17條第1 款之規定，依法
    『終止』兩造之承攬合約」等語（見原審卷第30頁）；提出
    之律師函亦記載「再以本函之送達作為終止契約之意思表示
    」等詞（見原審卷第54頁）以觀，益徵上訴人執系爭契約第
    17條標題用語「解除合約」為由，而否認其於原審及本院準
    備程序中自認之「上訴人以被上訴人施工遲延為由，於98年
    5 月20日終止系爭契約」之事實，並非可採。準此，被上訴
    人於系爭契約終止前，已完成部分之工程款為156,750 元，
    既為兩造所不爭執，且系爭契約係於98年5 月20日終止後，
    始向後失效，則被上訴人依系爭契約請求上訴人給付終止前
    ，已完成部分之工程款156,750 元，即屬有據。
  (二)上訴人得否依工程切結書主張免除給付156,750 元工程款之
    責任？或依系爭合約第16條約定，請求被上訴人給付違約金
    ，並與被上訴人主張之工程款抵銷？
  1.按「當事人不得提出新攻擊或防禦方法。但有下列情形之一
    者，不在此限：一、因第一審法院違背法令致未能提出者。
    二、事實發生於第一審法院言詞辯論終結後者。三、對於在
    第一審已提出之攻擊或防禦方法為補充者。四、事實於法院
    已顯著或為其職務上所已知或應依職權調查證據者。五、其
    他非可歸責於當事人之事由，致未能於第一審提出者。六、
    如不許其提出顯失公平者。前項但書各款事由，當事人應釋
    明之。違反前二項之規定者，第二審法院應駁回之。」，民
    事訴訟法第447 條定有明文。本件上訴人於上訴後始主張被
    上訴人於98年間承攬系爭工程，曾同意在施工期間，若發生
    施工日期嚴重落後（3日），而無法解決時，尚未申請之工
    程款，一律放棄申請，並簽立工程切結書（下稱系爭切結書
    ，見原審卷第40頁）為證，故其不須給付任何工程款云云。
    然上訴人於原審既未提出此抗辯，係於本院行準備程序時始
    行提出，核屬新攻擊防禦方法，且上訴人未釋明有何符合民
    事訴訟法447 條第1 項但書各款事由之情事，況本院亦認為
    上訴人於本院始提出上開同時履行之抗辯，並未符合上開規
    定但書各款之情形，是上訴人此項新攻擊防禦方法，違反民
    事訴訟法第447 條第1 、2 項之規定，依同條第3 項規定，
    應予駁回，本院自毋庸予以審究。
  2.次按，「簽約後乙方（即被上訴人）如有下列情事之一者，
    甲方（即上訴人）得將本合約予以終止：1.乙方逾規定期限
    尚未開工或開工後工作進度緩慢，作輟無常或工人料具設備
    不足，甲方認為不能依限完工時。2.乙方不符甲方指揮。3.
    乙方違背合約或發生變故，不能履行合約責任時。4.乙方倘
    因上列四項情節之一解除合約時，應即停工，負責遣散工人
    ，並將到場材料機具設備等，交甲方使用，無論甲方自辦或
    另行招商承辦，其所需工料費及一切損失，概由乙方負責賠
    償」，系爭契約第17條約定甚明。查證人即在上訴人處任職
    ，擔任系爭工程之現場監工人員唐金輝於原審證稱：上訴人
    與被上訴人就系爭工程約定一個月內完工，雖未約定各期應
    完工之工項，但業主分期給付上訴人工程款時，會要求在各
    段付款期限內應完成之工程進度，上訴人即依此判斷被上訴
    人之工作進度。又衡定工程進度時是以廠商能力，及其施作
    進度判斷，伊在第一週即告知被上訴人應加派人手，因被上
    訴人僅派4 人施作，被上訴人經伊要求後，仍未加派工人施
    作，迄上訴人通知終止契約時，被上訴人完成之進度尚不到
    二分之一，被上訴人縱於剩餘之工期內加派人手，亦不可能
    如期完工。嗣後，系爭工程尚未完成部分，分棟發包予三個
    包商，包商派遣總人數約16人，仍遲延約一週始完成，遲延
    之原因主要就是為了施作系爭工程。系爭工程主結構在月底
    完工，修補及油漆部分延了一週，系爭契約原施工期限本包
    含測試時間在內，因重新發包延至98年5 月31日始完工，只
    能延後測試。伊要求被上訴人加派人手時，被上訴人說沒人
    ，當時被上訴人雖向伊保證期限內完工，但伊在第一週判斷
    ，被上訴人絕對無法如期完成，遂打電話給被上訴人，請求
    加派人手，但被上訴人都沒在現場等語（見原審卷第78至80
    頁）。至被上訴人雖辯稱其於98年5 月21日起剩餘工期內，
    僅需再加派4 人即可如期完工云云，然參諸系爭工程在上訴
    人於98年5 月20日終止時，將尚未完成工程另行發包給3 家
    廠商，分棟施作，以約16人之人工施作，仍延期6 日，至98
    年6 月6 日始施作完之事實，足見被上訴人所辯再加派4 人
    即可如期完工云云，難予採信。此外，上訴人將系爭工程發
    包予3 家廠商分棟施作，其施工速度，自較被上訴人一家廠
    商施作，且僅派遣8 人施作（加計尚未派遣之4 人）為快，
    自堪認被上訴人於經上訴人通知後，縱於98年5 月21日加派
    4 人施作，系爭工程至少仍會逾完工期限6 日。
  3.再按，「乙方每逾約定完工期限一日，每日應按甲方與業主
    的合約總價千分之四計算逾期違約金，或賠償甲方被業主求
    償之損害，甲方並得在乙方應得工程款內扣除」，系爭契約
    第16條亦約有明文。查，系爭工程於被上訴人繼續施作之情
    形下，既至少會逾越完工期限6 日，則上訴人以系爭契約第
    16條約定為由，主張被上訴人應給付違約定，自屬有據。惟
    按當事人得約定債務人於債務不履行時，應支付違約金。違
    約金，除當事人另有訂定外，視為因不履行而生損害之賠償
    總額。其約定如債務人不於適當時期或不依適當方法履行債
    務時，即須支付違約金者，債權人除得請求履行債務外，違
    約金視為因不於適當時期或不依適當方法履行債務所生損害
    之賠償總額，民法第250 條定有明文。另按約定之違約金過
    高者，法院得減至相當之數額，民法第252 條定有明文，至
    於是否相當，即須依一般客觀事實，社會經濟狀況、當事人
    所受損害及債務人若能如期履行債務時，債權人可得享受之
    一切利益情形，以為斟酌之標準。且約定之違約金過高者，
    除出於債務人之自由意思，已任意給付，可認為債務人自願
    依約履行，不容其請求返還外，法院仍得依前開規定，核減
    至相當之數額；此項核減，法院得以職權為之，亦得由債務
    人訴請法院核減（最高法院51年台上第19號、79年台上字第
    1915號、79年台上字第1612號判例參照）。又所謂債權人可
    得享受之一切利益，自係指依通常情形或依已定之計畫、設
    備或其他特別情事，可得預期之利益者而言。查，兩造約以
    按上訴人與業主之合約總價6,000,000 元之4/1000計付逾期
    違約金乙節，已如前述，而兩造均未陳明曾就此違約金性質
    ，特為約定，自應認兩造間因系爭契約第16條約定之違約金
    ，性質上應屬損害賠償總額預定性之違約金。本件上訴人雖
    主張違約金應以上訴人與業主之合約總價6,000,000 元之4/
    1000計算，即為144,000 元之違約金（6,000,000 ×4/1,00
    0 ×6 ＝144,000 ），然參諸前開見解，違約金是否相當，
    本須依一般客觀標準、社會經濟狀況及當事人所受損害情形
    ，以為酌定標準，即應就債務人若能如期履行債務時，債權
    人可享受之一切利益為衡量標準，而本件系爭契約之價金已
    經全部支付完畢，違約金仍高達全部價金之數額，其比例顯
    然過高，應有依前揭法條規定予以酌減之必要。本院斟酌上
    訴人主張之違約金144,000 元，已佔被上訴人就系爭工程已
    完成部分，可請求之工程款為156,750 元之92% ，已嫌過高
    ；且唐金輝亦證稱：業主未因系爭工程遲延而對上訴人扣款
    ，僅延後給付工程款等語（見原審卷第79頁），並考慮其他
    之一般客觀事實、社會經濟狀況，認被上訴人請求違約金數
    額144,000 元，尚屬過高，應按上訴人與業主之合約總價6,
    000,000 元之1/1000計算，核減至36,000元，方屬適當。是
    以，上訴人既得請求被上訴人給付違約金36,000元，而與上
    訴人請求之工程款均屬金錢債權，且均已屆清償期，亦無依
    債之性質不能抵銷或依當事人之特約不得抵銷之情事，則上
    訴人在違約金36,000元範圍內，主張抵銷被上訴人之工程款
    請求權，即屬有據，故被上訴人得請求之工程款，僅為120,
    750 元（156,750 元－36,000元）。末者，被上訴人於98年
    10月23日委律師寄發函文催告被告於3 日內給付工程款，經
    上訴人於同年月26日收受，此有律師函暨回執在卷（見原審
    卷第6 頁）可稽，而上訴人於催告之期限屆至即同年月29日
    止，仍未給付上開工程款，被上訴人請求自同年月30日起算
    法定遲延利息，自屬有據。
七、綜上所述，被上訴人得請求於系爭契約終止前，就系爭工程
    已完成部分之工程款156,750 元，而上訴人主張違約金144,
    000 元尚屬過高，應核減至36,000元，始屬適當，上訴人並
    得以此抵銷被上訴人主張之工程款。從而，被上訴人依系爭
    契約之法律關係，請求上訴人給付120,750 元，及自99年10
    月30日起至清償日止，按週年利率5%計算之之法定遲延利息
    ，為有理由，應予准許；逾此所為請求，為無理由，應予駁
    回。原審就上開應准許部分為上訴人敗訴之判決，並無違誤
    ，上訴意旨求予廢棄改判，非有理由，應予駁回；而原審命
    上訴人給付超過上開數額本息部分之判決，則有未洽，上訴
    意旨指摘原判決此部分不當，求予廢棄改判，為有理由，應
    由本院連同假執行宣告部分予以廢棄，並駁回被上訴人此部
    分在第一審之訴及假執行之聲請。
八、因本件事證已臻明確，兩造其餘主張陳述及所提之證據，經
    本院斟酌後，認與判決結果不生影響，均毋庸再予論述，附
    此敘明。
九、據上論結，本件上訴為一部有理由、一部無理由，依民事訴
    訟法第436條之1第3項、第449條第1項、第450條、第79條，
    判決如主文。
中    華    民    國    100   年    1     月    10    日
            民事第五庭  審判長法  官  黃國川
                              法  官  張維君
                              法  官  李育信
正本係照原本作成。
本判決不得上訴。
中    華    民    國    100   年    1     月    10    日
                              書記官  陳孟琳